臺灣高雄地方法院民事判決　　　　　　　100年度訴字第253號
原　　　告　台新國際商業銀行股份有限公司
法定代理人　蔡榮棟
訴訟代理人　胡祐彬
　　　　　　黃志豪
　　　　　　張明賢
被　　　告　陳重光
　　　　　　陳進雄
上　一　人
訴訟代理人　李素恆
上列當事人間請求塗銷所有權移轉登記事件，本院於民國100 年
5 月17日言詞辯論終結，判決如下：
    主      文
確認被告就坐落高雄市○○區○○段八七九、八八六地號土地（
應有部分各為六分之一）及其上同段二二四建號建物（應有部分
六分之一）之買賣及所有權移轉關係不存在。
被告陳進雄應將上開土地及建物於民國九十七年一月十七日以買
賣為原因所為之所有權移轉登記予以塗銷，回復登記為被告陳重
光所有。
訴訟費用由被告負擔。
    事實及理由
一、本件被告陳重光經合法通知，未於言詞辯論期日到場，核無
    民事訴訟法第386 條所列各款情形，爰依原告之聲請，由其
    就被告陳重光部分，一造辯論而為判決。
二、原告主張：被告陳重光前於民國92年9 月間向原告申請現金
    卡，經原告核發卡號：0000000000000000號之現金卡後，被
    告陳重光使用現金卡所積欠之帳款，自96年4 月13日即逾期
    未清償，截至99年8 月17日止，積欠帳款新臺幣（下同）66
    萬3,459 元（其中本金44萬572 元、利息22萬2,887 元）。
    詎被告陳重光為逃避債權人追償，與被告陳進雄通謀而為虛
    偽買賣之意思表示，於97年1 月17日將其所有坐落高雄市○
    ○區○○段879 、886 地號土地（應有部分各為6 分之1）
    及其上同段224 建號建物（門牌號碼：高雄市旗津區○○○
    路591 號房屋，應有部分6 分之1 ，下合稱系爭房地），以
    買賣為原因移轉登記予被告陳進雄所有，被告間就系爭房地
    之買賣及所有權移轉行為，均屬無效，原告自得提起確認之
    訴，請求確認被告間就系爭房地之買賣及所有權移轉關係不
    存在，並代位被告陳重光行使對被告陳進雄之回復原狀請求
    權，請求被告陳進雄塗銷系爭房地之移轉登記，將系爭房地
    回復登記為被告陳重光所有。又倘若本院認定被告間就系爭
    房地之買賣及所有權移轉行為並非通謀虛偽意思表示，而確
    實存在，被告移轉系爭房地之行為，係屬無償行為，且有害
    及原告債權，縱係有償行為，因被告陳進雄明知被告陳重光
    將系爭房地移轉登記後，將陷於無資力，仍予買受，損及原
    告債權，原告亦得請求撤銷被告間就系爭房地之買賣及所有
    權移轉行為，並請求被告陳進雄塗銷系爭房地之移轉登記，
    將系爭房地回復登記為被告陳重光所有，爰依民法第87條、
    第242 條、第113 條、第244 條第1 項、第2 項、第4 項提
    起本訴，先位聲明：(1)確認被告間就系爭房地之買賣及所有
    權移轉關係不存在。(2)被告陳進雄應塗銷系爭房地於97年1
    月17日以買賣為原因所為之所有權移轉登記，回復登記為被
    告陳重光所有；備位聲明：(1)被告就系爭房地之買賣及所有
    權移轉行為，均應予撤銷。(2)被告陳進雄應將系爭房地於97
    年1 月17日以買賣為原因所為之所有權移轉登記，予以塗銷
    ，回復登記為被告陳重光所有。
三、被告陳重光未於言詞辯論期日到場，亦未提出書狀作何聲明
    或陳述。被告陳進雄則以：被告陳重光向伊借款約100 、20
    0 萬元未清償，遂以其所有系爭房地之應有部分抵償約70多
    萬元。系爭房地辦理所有權移轉登記時，伊住在仁武，並未
    與被告陳重光同住，伊僅知悉被告陳重光之前有積欠信用卡
    債務，不知被告陳重光積欠原告債務之情形等語為辯，並聲
    明：原告之訴駁回。
四、兩造不爭執事實：
  (一)被告陳重光於97年1 月17日將系爭房地，以買賣為原因移轉
    登記為被告陳進雄所有。
五、本件爭點：
  (一)先位部分：被告就系爭房地之買賣及移轉登記行為，是否為
    通謀虛偽意思表示而屬無效？被告間就系爭房地之買賣及所
    有權移轉關係，是否存在？
  (二)備位部分：被告就系爭房地之債權及所有權移轉行為，係無
    償行為或有償行為？是否損害於原告之債權？被告陳進雄是
    否知悉有害及原告債權情事？被告間就系爭房地之買賣及所
    有權移轉行為，應否撤銷？
六、得心證理由：
  (一)先位部分：被告就系爭房地之買賣及移轉登記行為，是否為
    通謀虛偽意思表示而屬無效？被告間就系爭房地之買賣及所
    有權移轉關係，是否存在？
    1.按確認法律關係之訴，非原告有即受確認判決之法律上利
      益者，不得提起之，為民事訴訟法第247 條第1 項前段所
      明定。而所謂即受確認判決之法律上利益，係指因法律關
      係之存否不明確，致原告在私法上之地位有受侵害之危險
      ，而此項危險得以對於被告之確認判決予以除去者而言，
      最高法院42年台上字第1031號判例意旨可資參照。原告主
      張被告陳重光對其負有債務，為逃避債務而將系爭房地以
      買賣為原因，移轉登記予被告陳進雄所有，致原告無從以
      系爭房地作為執行之標的，使債權獲得清償，其私法上之
      財產狀態即有不安之狀態。原告先位聲明主張被告就系爭
      房地之買賣及所有權移轉行為，係通謀虛偽意思表示，均
      應無效，請求確認買賣及所有權移轉關係並不存在，惟被
      告否認之。則被告間就系爭房地之買賣及所有權移轉關係
      是否存在，即屬未明，原告得否對系爭房地聲請強制執行
      使其債權受償之私法上地位將有受侵害之危險，又此危險
      得以確認被告間就系爭房地之買賣及所有權移轉關係存在
      與否之判決除去之，是揆諸前開判例意旨，本件原告自有
      提起確認之訴之法律上利益，合先敘明。
    2.按當事人主張有利於己之事實者，就其事實有舉證之責任
      ，民事訴訟法第277 條前段定有明文。其次，應證之事實
      雖無直接證據足資證明，但可應用經驗法則，依已明瞭之
      間接事實，推定其真偽。是以證明應證事實之證據資料，
      並不以可直接單獨證明之直接證據為限，凡先綜合其他情
      狀，證明某事實，再由某事實為推理的證明應證事實，而
      該間接事實與應證事實之間，依經驗法則及論理法則已足
      推認其有因果關係存在者，自非以直接證明應證事實為必
      要。又原告對於自己主張之事實已盡證明之責後，被告對
      其主張於抗辯之事實，並無確實證明方法或僅以空言爭執
      者，當然認定其抗辯事實之非真正，而應為被告不利益之
      裁判；另各當事人就其所主張有利於己之事實，均應負舉
      證之責，故一方已有適當之證明者，相對人欲否認其主張
      ，即不得不更舉反證。
    3.經查：
      (1)系爭房地於90年3 月30日以繼承為原因，登記為被告陳
        重光所有，嗣於97年1 月17日以買賣為原因，移轉登記
        為被告陳進雄所有，固有土地、建物登記謄本、異動索
        引及高雄市政府地政處鹽埕地政事務所99年10月13日高
        市地鹽字三第0990008072號函附登記資料在卷可憑（本
        院卷第10至17、30至41頁）。然按稱買賣者，謂當事人
        約定一方移轉財產權於他方，他方支付價金之契約。當
        事人就標的物及其價金互相同意時，買賣契約即為成立
        ，民法第345 條定有明文。買賣之標的物及價金係買賣
        契約必要之點，苟當事人對價金之意思表示未能一致，
        買賣契約自無從成立。被告陳進雄到庭陳述：伊與被告
        陳重光於辦理所有權移轉登記時，簽立土地建築改良物
        所有權買賣移轉契約書，並未簽立其他契約，被告陳重
        光當時並沒有向伊表示什麼，只說系爭房地先抵償給伊
        ，剩下的以後再處理，但沒有說要抵償多少債務等語（
        本院卷第46、94頁）。被告間就系爭房地之買賣價金，
        即買賣契約之必要之點，顯然並無合意，依前述說明，
        尚無從成立買賣契約，原告主張被告間並無買賣系爭房
        地之真意，而屬通謀虛偽意思表示，應為可採。
      (2)被告陳進雄雖抗辯被告陳重光積欠伊約100 、200 萬元
        之債務未清償，故以系爭房地抵償債務等語，並提出借
        據、存款存入憑條為證。然觀之存款存入憑條所載之金
        額，分別為62萬元、10萬元，存款人均並非被告陳進雄
        ，而係係龍泉船舶工程有限公司（下稱龍泉公司）；被
        告陳進雄係龍泉公司之負責人，雖有高雄市政府營利事
        業登記證在卷可稽（本院卷第51頁），惟此部分款項，
        用途為何、是否係被告陳重光向陳進雄借款而存入，均
        屬不明，被告陳進雄抗辯此2 筆匯款係被告陳重光向伊
        借款云云，並非有據，要無可採。至於被告陳進雄提出
        之借據，原告雖不否認其真正，而依借據記載「茲收到
        陳進雄借予本人之新臺幣50萬元整，同意於民國96年12
        月30日前返還。立書人陳重光。96年10月18日」等語，
        固堪信被告陳重光積欠被告陳進雄50萬元之事實，然而
        據被告陳進雄陳述：被告陳重光當時並沒有向伊表示什
        麼，只說系爭房地先抵償給伊，剩下的以後再處理，但
        沒有說要抵償多少債務等語（本院卷第46、94頁）。可
        見，系爭房地移轉登記予被告陳進雄時，被告陳重光就
        系爭房地之應有部分價值為何？如何抵償其積欠被告陳
        進雄之債務？均未確定。衡情，倘若系爭房地確係以抵
        償債務之意思讓與被告陳進雄，應無可能對於系爭房地
        之價值、抵償金額不予確定，參以，被告陳重光積欠原
        告之債務，自96年4 月13日起即有逾期情事，有原告提
        出之帳務明細附卷可考（本院卷第83至89頁），被告陳
        重光復於96年10月18日書立借據，向被告陳進雄借款，
        約定於96年12月30日清償，嗣於97年1 月17日將系爭房
        地移轉登記予被告陳進雄所有，被告陳重光自知其逾期
        清償現金卡帳款之事，之後向被告陳進雄借款，又不問
        系爭房地之價值、抵償金額，即辦理所有權移轉登記，
        不無脫產之嫌，被告陳進雄辯稱被告陳重光以系爭房地
        抵償債務云云，洵非足採，即無從認定被告間係以買賣
        隱藏代物清償之法律行為，而轉讓系爭房地之所有權。
    4.按表意人與相對人通謀而為虛偽意思表示者，其意思表示
      無效。但不得以其無效對抗善意第三人。虛偽意思表示，
      隱藏他項法律行為者，適用關於該項法律行為之規定，民
      法第87條定有明文。被告就系爭房地之買賣及所有權移轉
      行為，係通謀虛偽意思表示，並無隱藏他項法律行為之情
      形，應屬無效，堪予認定。原告請求確認被告間就系爭房
      地之買賣及所有權移轉關係不存在，應為有理。
    5.按債務人怠於行使其權利時，債權人因保全債權，得以自
      己之名義，行使其權利，民法第242 條前段定有明文。次
      按無效法律行為之當事人，於行為當時知其無效，或可得
      而知者，應負回復原狀或損害賠償之責任，民法第113 條
      亦有明定。又因出於通謀虛偽意思表示所成立之買賣債權
      契約及其所有權移轉之物權行為自應認為無效。縱使虛偽
      意思表示之一方，已因無效之法律行為（包括債權行為及
      物權行為）完成土地所有權移轉登記，仍不能取得所有權
      （最高法院94年度台上字第1640號裁判要旨參照）。被告
      間就系爭房地之買賣及所有權移轉行為，係屬虛偽，已如
      前述，是縱被告已完成系爭房地所有權移轉登記，被告陳
      進雄仍不得取得所有權。原告主張對被告陳重光有現金卡
      債權存在之事實，業據其提出現金卡申請書、帳務明細、
      （本院卷第8 、9 、83至89頁）為證，核屬相符，堪信為
      真。系爭房地現登記於被告陳進雄名下，使被告陳重光之
      財產總值減少，致原告之債權有不能受清償或難以清償之
      虞，應堪認定。被告陳重光本於回復原狀請求權原得請求
      被告陳進雄將已辦理之所有權移轉登記予以塗銷，惟其怠
      於行使權利，原告為保全對被告陳重光之債權，依第242
      條、第113 條之規定，代位被告陳重光請求被告陳進雄將
      系爭房地於97年1 月17日以買賣為原因之所有權移轉登記
      予以塗銷，回復登記為被告陳重光所有，自屬有據，應予
      准許。
  (二)備位部分：被告就系爭房地之債權及所有權移轉行為，係無
    償行為或有償行為？是否損害於原告之債權？被告陳進雄是
    否知悉有害及原告債權情事？被告間就系爭房地之買賣及所
    有權移轉行為，應否撤銷？
    原告先位聲明之主張，為有理由，已如前述，則備位聲明之
    主張，即不再論述。
七、綜上所述，原告依據民法第87條第1 項前段、第242 條、第
    113 條，先位之訴聲明請求：(1)確認被告間就系爭房地之買
    賣及所有權移轉關係不存在；(2)被告陳進雄應將系爭房地於
    97年1 月17日以買賣為原因之所有權移轉登記予以塗銷，回
    復登記為被告陳重光所有，均有理由，應予准許。原告先位
    之訴既有理由，則其備位之訴，即無庸審理，併予敘明。
八、據上論結，本件原告之訴為有理由，依民事訴訟法第385 條
    第1 項、第78條、第85條第1 項前段，判決如主文。
中    華    民    國  100     年    6     月    3     日
                  民事第三庭    法  官  陳宛榆
以上正本係照原本作成。
如對本判決上訴，須於判決送達後20日內向本院提出上訴狀。如
委任律師提起上訴者，應一併繳納上訴審裁判費。
中    華    民    國  100     年    6     月    7     日
                                書記官  周耿瑩